【裁判字號】    91,勞簡上,5
【裁判日期】    920129
【裁判案由】    給付退休金
【裁判全文】
臺灣彰化地方法院民事判決  九十一年度勞簡上字第五號
    上  訴  人  甲 ○ ○
    訴訟代理人  吳 天 富  律師
    被 上訴 人  財團法人彰化縣八卦山大佛風景協會
    法定代理人  乙 ○ ○
    訴訟代理人  張 良 銘  律師
右當事人間請求給付退休金事件，上訴人對於中華民國九十一年十月三十一日本院彰
化簡易庭第一審判決（九十一年度彰勞簡字第八號）提起上訴，本院判決如左：
    主      文
上訴駁回。
第二審訴訟費用由上訴人負擔。
    事實及理由
一、上訴人起訴主張：伊為民國二十七年九月二十日出生，自七十三年八月起受僱於
    被上訴人為勞工，日夜擔任風景整理、安全維護、誦經禮佛、收取捐款、光明燈
    款等工作，每月工資新台幣（下同）一萬八千元。迄年滿六十歲後之八十九年二
    月二十八日，經被上訴人強制退休之日止，工作年資為十五年六個月，依勞動基
    準法第五十五條第一項之規定，被上訴人應按平均工資一萬八千元計算，發給三
    ○．五個基數之退休金五十四萬九千元。詎被上訴人僅給付其中七萬零七百九十
    二元，其餘四十七萬八千二百零八元拒不支付等情，本於退休金請求權，求為命
    被上訴人給付四十七萬八千二百零八元並自起訴狀繕本送達翌日起加給法定利息
    之判決。原審為上訴人敗訴之判決，上訴人不服，提起上訴，其上訴聲明，求為
    判決(1)原判決廢棄；(2)被上訴人應給付上訴人四十七萬八千二百零八元及其自起
    訴狀繕本送達翌日起至清償日止，按年息百分之五計算之利息；(3)第一、二審訴
    訟費用由被上訴人負擔。
二、被上訴人則以：兩造間並無僱傭關係存在，上訴人為掛單之出家眾，在八卦山大
    佛自修或與蓮友共修，伊依各佛教寺院規定發給供養金，為單金性質，並非勞雇
    關係之酬金，至薪津袋係因沒有特別印製單金袋，而便宜使用所致等語，資為抗
    辯。
三、上訴人主張其自七十三年八月起在被上訴人處，從事誦經禮佛、收取捐款、光明
    燈款等工作，被上訴人每月發給現金一萬八千元，迄年滿六十歲後之八十九年二
    月二十八日離去，被上訴人給付其「退休金」七萬零七百九十二元之事實，有其
    所提薪津袋、勞工保險投保記錄、勞工保險給付申請書、退保申報表等影本為證
    ，並為被上訴人所不爭執，堪信為真實。茲兩造所爭執者為雙方是否有僱傭或勞
    動契約關係存在，被上訴人按月發給上訴人之金錢，為上訴人服勞務或工作之報
    酬（對價），或僅屬供養金之性質？被上訴人雖提出薪津袋、勞工保險投保、退
    保、請領勞保給付資料證明其為「勞工」及所領取者為「薪津」，並陳稱：宗教
    廟寺之報酬給付名稱為單金，而單金即工作酬勞，亦為勞工之工資，供養金係信
    徒給付之添油香錢，被上訴人斷不可能將供養金裝在薪資袋付給伊作為報酬，且
    供養金每月並無固定收入，伊每月薪資均為固定，包括薪給、津貼、宿值費等項
    目，足徵伊所領取者為薪資，況被上訴人有替其辦理勞工保險，依法即為該雇主
    之勞工，被上訴人以公文要求上訴人離職，並發給退休金七萬餘元，果若雙方無
    僱傭關係，被上訴人何須發函逼迫伊退職及發給退休金之理等語。惟查：
  (一)一般僧尼在佛寺掛單，乃係基於自己對宗教之信仰，自願居住在佛寺從事誦經、
    禮佛等修行，縱然偶有從事打掃、代為收取捐款等工作，亦屬任意之志願服務性
    質，與受僱人應受雇主指示權之拘束，對於提供勞務之方式、種類、地點、每日
    工作時間等事項，原則上由雇主片面以指示決定，而從屬於雇主提供勞務者有別
    。上訴人既係在大佛寺掛單之出家眾（法號釋普現），其在寺內除誦經、禮佛等
    宏揚佛法之修行行為外，兼代收捐款或打掃等工作，要屬志願服務之性質，不能
    認為與被上訴人間，有何僱傭或勞動關係存在。此再觀諸證人林景祥（原在被上
    訴人協會擔任人事及總務管理工作）於原審具結證稱：上訴人係於七十三年間，
    以出家人身分到被上訴人處推廣宗教事務，與前任董事長有親戚關係，被上訴人
    並未發給薪資，每月固定給與上訴人之一萬多元，為供養金，因為情形特殊，故
    未另行印製供養金用的紙袋，上訴人並無固定工作，頂多係誦經禮佛，毋須簽到
    、簽退，勞工保險係上訴人要求伊的前任辦理的；至於為何發給上訴人退休金七
    萬零七百九十二元，係因為當時要換董事長，有十多人要退職，上訴人要求比照
    辦理，由於沒有上訴人的人事資料，經前董事長指示研議可否比照辦理，伊考量
    上訴人已在被上訴人協會十幾年，所以才專案簽報董事長核准後發給；另因會計
    科目沒有養老金項目，故列為退休金等語，暨彰化縣佛教會九十一年四月二日（
    91）彰佛宗秘字第七五號函略以：佛教會寺院團體並非營利事業，以「宏揚佛法
    、導正人心，淨化社會、興辦慈善公益事業，福利社會人群」為宗旨，對於寺院
    寺眾，自無固定報酬之支給，謹依各院寺規定發給單金等情益明。上訴人若係受
    僱於被上訴人，豈無受僱之人事資料及特定之職務、工作，又不用簽到、簽退！
    上訴人以被上訴人形式上使用「薪津袋」，按月以「薪給」之名義發給款項，作
    為此款項為工資或勞動報酬之論據，並辯稱單金即為工作之報酬，供養金為香油
    錢云云，尚屬無稽。
  (二)被上訴人給付上訴人之款項中，於八十八年前者，雖有分別其項目而稱為「薪給
    」、「津貼」或「宿值費」，八十九年以後，則僅有「薪給」一項。然其所稱「
    津貼」，依上訴人提出之七十六年九月份薪津袋，乃指佛事津貼而言，參酌證人
    林景祥於兩造間本院九十一年度勞簡上字第三號請求給付薪資事件證稱：被上訴
    人之宗旨為發展宗教事務，以義工性質請上訴人作誦經禮佛之事，並有給予供養
    金，以一般寺廟之方式按月發給，分為定期及不定期兩種，定期的每月一萬元，
    另加二千元，總共一萬二千元，七十九年間離職前，則為一萬八千元，不定期部
    分，是以信徒請求誦經時，將所得一部分比例發給上訴人等語，上訴人在該事件
    亦陳稱：被上訴人僱用伊誦經一次，向人收取六千元，發給伊二千元等情（均參
    被上訴人所提該民事判決所載），該「津貼」係指信徒請求誦經而按所得額一定
    之比例發給上訴人之金錢而言。因上訴人為出家人，且具有誦經之特殊技能，其
    對於信徒特別提供此項有價的勞務，而取得誦經所得一定比例之金額，乃屬就因
    誦經事務收取之款項，兩造間如何分配之問題，尚難以此反推兩造間有勞雇關係
    存在。至「宿值費」係因上訴人有擔任值勤工作，而由被上訴人發給之特別補償
    金，亦不能以此作為兩造間有僱傭或勞動關係之論據。
  (三)投保勞工保險之人，本不以民法或勞動基準法上之受僱人或勞工為限，勞雇關係
    是否存在，自不得以有無投保勞工保險為準，而應以提供勞務之一方是否有從屬
    於他方，並因提供勞務、從事工作而獲致他方給付之報酬為斷。上訴人以其有參
    加勞工保險，主張其為受僱於被上訴人之勞工，自無可取。被上訴人給付上訴人
    前開款項，在支出項目上雖列為薪資所得（參上訴人在前開本院九十一年度勞簡
    上字第三號案提出之財政部台灣省中區國稅局所得資料清單，上訴人八十七年、
    八十八年全年度薪資所得金額，各為十四萬八千五百七十六元、十四萬七千五百
    七十六元，平均每月為一萬二千餘元，當不包括前開誦經津貼、宿值費在內）。
    惟此係供稅捐機關作為查核課稅之依據資料，僅足以證明上訴人確有該等由被上
    訴人給付，名義為「薪資」之所得，不足以作為兩造間有勞雇關係之認定。
  (四)被上訴人給付上訴人「退休金」七萬零七百九十二元，係基於上訴人要求比照其
    他退職人員辦理，專案報由被上訴人之前任董事長核准發給，業經證人林景祥證
    述在卷。此觀上訴人係八十九年四月離開被上訴人處（參上訴人所提勞工保險退
    保申報表、勞保給付申請書），卻在未離去前之領取八十八年年終獎金時，即已
    領取所謂的退休金，且於領取當時，對於金額多寡亦無異詞，嗣後於八十九年七
    月間重回被上訴人處掛單，因被上訴人給付之金額減少為一萬二千元，九十年十
    月起並停止支付款項，始訴請法院給付薪資（即前揭本院九十一年度勞簡上字第
    三號）及本件退休金差額益明。故被上訴人此項退休金之給付，乃屬任意恩給之
    性質，上訴人據以主張兩造間有勞雇關係，自非的論。
  (五)綜右所述，上訴人所為之禮佛、誦經等行為，與被上訴人所發給之金額間，並無
    對價關係之存在，不能認為上訴人係基於僱傭或勞動契約關係而提供其勞務，為
    被上訴人工作。上訴人主張兩造間為僱傭關係，被上訴人所發給之款項為工作之
    報酬云云，委無可採。
四、再者，並非一切勞雇關係均適用勞動基準法，其適用確有窒礙難行者，由中央主
    管機關於民國八十七年底以前公告之，此觀勞動基準法第三條、同法施行細則第
    四條之一第二項之規定即明。而其他社會服務業（因行業名稱或定義變更，現稱
    為宗教、職業及類似組織、其他運動服務業中之體育團體），前經行政院勞工委
    員八十七年十二月三十一日（）台勞動一字第五九六○六號公告為不適用勞動
    基準法之行業在案〔行業名稱變更情形，參該委員會九十年五月十八日（90）台
    勞動一字第二二四五一號公告〕。查被上訴人屬宗教類組織，自無勞動基準法之
    適用，上訴人依勞動基準法關於退休之規定，請求被上訴人給付退休金之差額，
    於法尤屬無據。
五、從而，上訴人本於退休金請求權，請求被上訴人給付退休金四十七萬八千二百零
    八元及其自起訴狀繕本送達起之法定利息，洵屬無據，應不予准許。原審為上訴
    人敗訴之判決，並駁回其假執行之聲請，於法並無不合。上訴論旨，指摘原判決
    為不當，求予廢棄改判，為無理由，應予駁回。
據上論結，本件上訴為無理由，依民事訴訟法第四百三十六條之一第三項、第四百四
十九條第一項、第七十八條，判決如主文。
中      華      民      國    九十二    年      一      月    二十九    日
                                  民事第二庭
                                      審判長法  官  何 志 通
                                            法  官  羅 秀 緞
                                            法  官  陳 瑞 水
右為正本係照原本作成。
本判決不得上訴。
中      華      民      國    九十二    年      一      月     三十     日
                                        法院書記官  楊 筱 惠


司法院資訊處製作；財團法人民間司法改革基金會備份。
